【裁判字號】    93,訴,3803
【裁判日期】    950119
【裁判案由】    新型專利異議
【裁判全文】
臺北高等行政法院判決
                                     93年度訴字第3803號
                              .
原      告  傑羚企業股份有限公司
代  表  人  甲○○
訴訟代理人  丙○○
被      告  經濟部智慧財產局
代  表  人  蔡練生（局長）
訴訟代理人  丁○○
參  加  人  凱華實業股份有限公司
代  表 人   乙○○
上列當事人間因新型專利異議事件，原告不服經濟部中華民國93
年9月22日經訴字第09306226280號訴願決定，提起行政訴訟。本
院判決如下：
    主  文
原告之訴駁回。
訴訟費用由原告負擔。
    事  實
一、事實概要：參加人於90年7月23日以「片體組合玩具車之可
    轉動輪子機構」向被告申請新型專利，經編為第00000000號
    審查，准予專利（以下簡稱系爭案）。公告期間，原告以系
    爭案不符新穎性及進步性要件，違反核准審定時之專利法第
    97條及第98條規定，對之提起異議，經被告審查結果，於93
    年3月9日以（93）智專三(1)02016字第09320221700號專利異
    議審定書為「異議不成立」之處分。原告不服，提起訴願，
    亦遭決定駁回，遂向本院提起行政訴訟，嗣經本院於94年11
    月8日依職權裁定命參加人參加本件訴訟。
二、兩造及參加人之聲明：
  (一)原告聲明：（依原告於準備程序中所為聲明如下）
    1.訴願決定、原處分均撤銷。
    2.被告應為異議成立之處分。
    3.訴訟費用由被告負擔。
  (二)被告聲明：
    1.駁回原告之訴。
    2.訴訟費用由原告負擔。
  (三)參加人聲明：（參加人未提出任何書狀，亦未到庭作何聲明
                  ）
三、兩造及參加人之爭點：系爭案申請專利範圍是否為引證資料
                        揭露在先？又是否為習知技術所能輕
                        易完成而不具新穎性及進步性？
  (一)原告主張之理由：（原告未於言詞辯論期日到場，據其所提
                      訴狀及於準備程序中所為主張如下）
    1.按「稱新型者，謂對物品之形狀、構造或裝置之創作或改
      良。」、「凡可供產業上利用之新型，無下列情事之一者
      ，得依本法申請取得新型專利：1.申請前已見刊物或公開
      使用者。．．．2.申請前已陳列於展覽會者。．．．」、
      「新型係運用申請前既有之技術或知識，而為熟習該項技
      術者所能輕易完成且未能增進功效時，雖無前項所列情事
      ，仍不得依本法申請取得新型專利。」，分別為審定時之
      專利法第97條、第98條第1項、第2項所明定。
    2.查專利說明書「請求專利範圍」一欄，係供申請人撰寫欲
      請求專利保護之發明或創作之技藝特徵，除與先前技藝相
      區別外，亦為日後專利權人主張為其權利之依據，任何人
      對於請准專利說明書之申請專利範圍所述結構有爭議時，
      可依專利法第102條規定備具證據提出異議請求再審查，
      若異議理由充分足以認定該申請專利範圍之大部分內容與
      習知構件無不同處，而其改變僅係將習用構件為簡單之形
      狀變更，且此等簡易變更對具有該技藝人士並無困難，完
      成後所得之效果亦未較一般所能預測之效果增進者，自應
      逕予審定異議成立，以維社會既存之公益。經查系爭案於
      申請專利範圍第1項載明「一種片體組合玩具之可轉動輪
      子機構，包括：一車體，係由複數個片體相互組合而構成
      ；一前輪組，係設於該車體底部前端，該前輪組設有一片
      狀轉軸，該轉軸兩末瑞分別設有一輪體，該轉軸與車體相
      接之位置上，上、下分別對稱設有一具一定深度之嵌槽，
      俾該轉軸樞接於車體底部前端新設之一對溝槽時，可藉由
      嵌槽問轉報之寬度略小於溝槽之寬度，令該前輪組可在該
      車體上旋轉；一後輪組，係設於該車體底部後端，該後輪
      組設有一片狀轉軸，該轉軸兩末端分別設有一輪體，該輪
      體與車體相接之位置上，上、下分別對稱設有一具一定深
      度之嵌槽，俾該轉軸樞接於車體底部後端所設之一對溝槽
      時，可藉由嵌槽問轉軸之寬度略小於溝槽之寬度，令該後
      輪組可在該車體上旋轉；俾可藉由前、後輪組在該車體上
      旋轉，使該車體可被推動在一平面上行走。」等語，而被
      告主要以異議證據中附件3（原告公司產品型錄A未拼裝時
      實品）、附件4（原告公司產品型錄A拼裝完成實品）之實
      品及包裝盒上無揭示公開日期，其未完成品之整張外觀與
      附件2中型錄上圈選之產品類似，惟其細部印製樣態並不
      相同，難以證明其關連性，即便為相同產品，其亦僅於前
      輪可滾動，後輪並無滾動，且前輪滾動係將輪子樞設於軸
      桿再將軸桿兩穿過兩側支架之圓孔，該結構及技術內容與
      被異議案並不相同等語，認定不足以證明系爭案不具新穎
      性。惟查該拼裝組合玩具起初並未有標準檢驗之要求，隨
      後始有相關檢驗標準出現並加印於拼裝產品上，且該片盤
      之刀模製作與片盤上之拼裝造形係無法改變或作細微之修
      飾，故系爭案之實物與原告公司型錄上之圈選物實為完全
      相同，被告之認定顯與事實不合。
    3.次查系爭案之可轉動之輪軸與輪子之嵌合技術手段為原告
      早於臺灣台南地方法院（以下簡稱台南地院）公證處89年
      度認字第32838號認證書（以下簡稱引證1案）所公開之習
      知技術，而系爭案於申請專利說明書之創作說明(1)【先前
      技藝】欄述明「．．．該習知之模型玩具車其前、後輪皆
      無法在溝槽上旋轉，以致該模型玩具車僅能靜態觀賞，因
      而減少可動態玩耍之樂趣。」等語，亦證系爭案所運用之
      技術確與引證1案相同，蓋其輪子與轉輪均係藉由嵌槽相
      互嵌合定位，再嵌入溝槽（引證1案係套入圓孔），二者
      相較可知創作動機與技術應屬相同，差異之處僅在於轉軸
      係嵌入或插入之不同而已，惟此一差異於拼裝玩具業中實
      為相同。縱訴願機關認為系爭案輪子之輪軸與溝槽係藉由
      Ω狀嵌入而產生之可動性，然由原告早已公開申請之中國
      大陸專利號00000000.5號之新型專利「拼裝式組合玩具」
      以筆圈選之部分其翅膀之嵌入與系爭案之嵌合方式完全相
      同，且台南地院公證處89年度認字第32838號認證書係於
      89年9月15日作成，尚早於系爭案之申請日（90年7月23日
      ），更可證系爭案單以Ω狀之嵌槽來強調其創作性確與事
      實不符。另參照專利公告第320985號「旋轉卡結構改良」
      亦可清楚看出系爭案所強調之Ω狀嵌槽，可見單以Ω形槽
      來達到嵌入可動之技術，實難具可專利性與創作性，況原
      告所強調者為既然技術相同難以符合專利要件之進步性要
      件，則單其其前輪轉動與後輪轉動應非一可專利之要件。
    4.又以引證1案與系爭案相較，可知系爭案所強調之輪軸係
      嵌入溝槽之技術結構早已揭露於專利公告上，且亦為前輪
      、後輪均可轉動之車輪組，益證系爭案不具創作進步性。
      且就專利法第98條第2項規定所謂之「運用申請前既有之
      技術或知識」而言，以系爭案與異議附件2（即原告公司
      產品認證書及公司產品型錄）、引證1案相較，系爭案強
      調藉由可動之輪子與溝槽嵌接技術產生可轉動之功效得增
      加吸引消費者之注意力，並增加其動態玩耍之目的。而依
      審定時專利法審查基準第2-2-16頁所載「．．．依據該條
      項規定之意旨，係指申請專利之新型，為運用申請當日之
      前既有之技術或知識，以完成其創作或改良之新型，如該
      新型為熟習該項技術者之一般技術知識，所能輕易完成且
      未能增進功效時，則該新型之創作或改良則不具有進步性
      ．．．」等語，可知新型所運用之技術手段倘為申請前既
      有之技術，且為熟習該項技術者所能輕易完成，而其運用
      後所能產生之效果如為習知技術所本已具有或於功效上反
      不如習知時，仍不得申請取得新型專利權。經查附件7（
      88年10月29日申請，90年10月1日審定公告之第00000000
      號「組合玩具之旋動裝置」專利案）之組合玩具有一構造
      主體，而該旋動裝置係在此構造主體上一體凸設有至少一
      基軸，每一基軸端緣乃形成一凸擴之定位部，以及一鄰接
      定位部且寬度較小於定位部之頸縮部，該旋動裝置另設有
      一旋動轉體，該旋動轉體上形成有一樞套孔，該樞套孔之
      孔徑略大於頸縮部且略小於該定位部，將該構造主體之定
      位部迫穿過旋動轉體之樞套孔中，使該旋轉體得設於該構
      造主體之基軸上，並可以基軸為中心而旋轉，準此，系爭
      案乃是將現有之板片沖製技術與附件2、5、7之車子造型
      直接轉用，而依審定時專利審查基準第72頁倒數第3行所
      載，將先前技術構造的一部分以其他先前技術來置換所得
      之發明，就該行業者而言，該置換並無困難，且該置換所
      得之效果並未比普通可預期之效果有所增進，將其視為先
      前技術置換之發明並無進步性，是系爭案所強調之趣味與
      變化性實於產業界中早已存在之技術且不具進步性。從而
      系爭案之結構特徵早於其申請前即已公知在先，顯不具創
      新性，純屬運用申請前之習知技術，其不同處僅於形狀微
      變更，實未具有功效之增進，故其所獲准之專利權，已剝
      奪社會既存之公益。
    5.再查被告以系爭案與引證1案之玩具車輪軸固定結構改良
      並不相同，認定引證1案不足以證明系爭案不具新穎性，
      顯為其誤解法條規定所致。經查系爭案係以片狀轉軸兩端
      設輪體，該轉軸與車體相接之位置上，上、下分別對稱設
      有一具有一定深度之嵌槽，俾該轉軸樞接於車體底部之一
      對另一溝槽時，可藉由該嵌槽間轉軸之寬度略小於另一溝
      槽之寬度使該輪組得於該車體上旋轉，而引證1案係以實
      體輪軸上之套管嵌接於車體底部等長之凹槽，藉車體之可
      塑性以卡套牢固，使兩組輪軸可保持順暢轉動，可知二者
      結構雖不相同，惟上述兩種結構為一般市面上常見之結構
      ，而一般熟悉專利法之人士亦不會將不同之兩種結構以「
      不符新穎性」作比對，蓋結構既不同，自會符合新穎性之
      規定，然揆諸首揭專利法規定，可知雖構造不同，惟若利
      用留用技術之組合，亦應不符進步性之規定，而不應准予
      專利。茲被告僅審查新穎性之部分，而對於原告異議理由
      書中所稱不具進步性之部分完全避開，顯有違法之嫌。另
      訴願決定載明原告對於原處分認定引證6不得作為主張系
      爭案違反新穎性及進步之論據一節，已無爭執等語，惟實
      際上原告對此部分並未表示已無爭執，而訴願機關並不許
      原告到部陳述，亦有剝奪原告權益之嫌。綜上所述，原處
      分顯有違誤，應予撤銷，被告應為異議成立之處分。
  (二)被告答辯之理由：
    1.本件原告訴稱被告主要係以異議附件3、附件4之實品及包
      裝盒上未完成品之整張外觀與附件2中所圈選之產品雖相
      似，惟其細部印製字樣型態並不相同，難以證明其關連性
      ，審定該結構及技術內容與系爭案並不相同，不足以證明
      系爭案不具新穎性，惟系爭拼裝組合玩具起初未有標準檢
      驗之要求，隨後始有相關檢驗標準出現並加印於拼裝產品
      上，而該片體其刀模製作與片體上之拼裝造形係無法改變
      或作細微之修飾，故異議附件3之實物與附件2型錄上之圈
      選物完全相同，且訴願補充資料(1)之實品照片亦與異議證
      據附件2之型錄產品完全相同，是系爭案可轉動輪軸與輪
      子之嵌合技術手段早見於異議附件2公開之習知技術；又
      訴訟證物4即原告中國大陸專利00000000.5號新型專利「
      拼裝式組合玩具」其翅膀之嵌入即與系爭案嵌合方式相同
      ，而訴訟證物5即台南地院公證之公開文書認證本亦可證
      系爭案之嵌槽為其創作與事實不符，且由訴訟證物6即專
      利公告第320985號「旋轉卡結構改良」亦可見與系爭案相
      同之嵌槽，從而系爭案實難具可專利性及創作性，況系爭
      案係將現有之板片沖製技術與異議附件2、引證資料、附
      件7之車子造型直接轉用，並無功效增進，而無進步性等
      云云，資為爭議。
    2.經查訴訟證物4、5、6與原諸異議證據附件2~附件8等皆無
      關聯性，均屬新證據，且未經關係人答辯，非被告原審酌
      範疇，訴訟階段應不予論究，先予陳明。次查訴願補充資
      料(1)之實品照片雖與異議附件2型錄上之產品完成品照片
      相同，然該異議附件2型錄中未完成品細部印製字樣與異
      議附件3之未拼裝實品及訴願樣品中未拼裝之玩具車實品
      所揭示之字樣皆不相同，難證訴願補充資料(1)之實品照片
      及訴願樣品中未拼裝之玩具車實品為異議附件2型錄之關
      聯證據，且原處分審定理由亦敘明縱為相同產品，惟其亦
      僅於前輪可滾動，後輪並無滾動，且該玩具車前輪滾動係
      將輪子樞設於軸桿再將軸桿兩穿過兩側支架之圓孔，該結
      構及技術內容，均與系爭案並不相同，不足以證明系爭案
      不具新穎性。又原處分審定理由(5)、(6)、(7)、(8)、(9)業已
      敘明系爭案亦非與異議附件2、3、4、5、6、7等為相同結
      構及技術內容，不足證明系爭案不具新穎性，且系爭案亦
      非可由異議附件2、3、4、5、6等簡單組合而成，非為熟
      習該項技術者所能輕易完成，況系爭案藉由多數片體嵌合
      組成可轉動之車體，以達組合玩具動態效果，具功效之增
      進，異議附件2、3、4、5、6等不足以證明系爭案不具進
      步性。另異議附件7因係於系爭案申請後始公告，又無資
      料佐證其在系爭案申請前即公開，故非系爭案申請前得知
      悉之既有技術，不得據以論究系爭案之進步性，此觀原處
      分審定理由(7)即明，故原告指稱系爭案乃係將現有之板片
      沖製技術與異議附件2、5、7之車子造型直接轉用，並無
      功效增進，而無進步性等等語，實不足採。
    3.至原告指稱被告僅就異議引證資料審查新穎性部分，而對
      於原告異議理由書所主張之不具進步性之部分完全避開，
      顯有違法之嫌，且訴願決定認原告於訴願時對原處分認定
      引證6不得作為主張系爭案違反新穎性及進步性之論據，
      已無爭執，惟原告並未表示已無爭執一節。經查原處分審
      定理由(6)係針對異議引證資料與系爭案比較，認為兩案非
      為相同，不足以證明系爭案不具新穎性，而審定理由(9)亦
      述明系爭案亦非得由附件2、3、4、5、6等簡易組合而成
      ，非為熟習該項技術者所能輕易完成，且系爭案藉由多數
      片體嵌合組成可轉動之車體，以達組合玩具動態效果，具
      功效增進，附件2、3、4、5、6等不足以證明系爭案不具
      進步性，實並無原告所稱被告完全避開異議理由主張不具
      進步性部分等情。又原告於訴願時的確未就原處分認定引
      證6不得作為主張系爭案違反新穎性及進步性之論據有所
      爭執，且依訴願法第63條「（訴願就書面審查決定）訴願
      就書面審查決定之。受理訴願機關必要時得通知訴願人、
      參加人或利害關係人到達指定處所陳述意見。訴願人或參
      加人請求陳述意見而有正當理由者，應予到達指定處所陳
      述意見之機會」規定，訴願機關是否接受訴願人陳述具有
      裁量權，本件訴願決定書既已指明「經查本件訴願既已針
      對所舉諸證據及技術內容等逐一審究論明載述如前，案情
      已臻明確，實無到部陳述意見之必要，併予指明」等語，
      於法即無不合，並未侵害原告權益。綜上所述，被告原處
      分並無違誤，原告所訴應予駁回。
  (三)參加人主張之理由：（參加人未於言詞辯論期日到場，亦未
                        提出任何書狀作何陳述或主張）
    理  由
一、本件原告及參加人經合法通知，皆未於言詞辯論期日到場，
    核均無行政訴訟法第218條準用民事訴訟法第386條所列各款
    情形，爰依被告之聲請，由其一造辯論而為判決，合先敘明
    。
二、第以系爭案係於90年7月23日申請新型專利，被告於91年8月
    2日審定准予專利，則系爭案有無應不予專利之原因，自應
    以核准審定時所適用之90年10月24日修正公布之專利法為斷
    ，先予陳明。按凡對於物品之形狀、構造或裝置之創作或改
    良且可供產業上利用之新型者，得依系爭專利核准審定時之
    專利法第97條及第98條第1項前段規定申請取得新型專利。
    惟新型如係運用申請前既有之技術或知識，而為熟習該項技
    術者所能輕易完成且未能增進功效時，仍不得依法申請取得
    新型專利，復為同法第98條第2項所明文規定。
三、經查本件系爭案「片體組合玩具車之可轉動輪子機構」，特
    徵在於以片狀轉軸兩端設輪體，轉軸與車體相接之位置上、
    下分別對稱設有一具一定深度之嵌槽，乃藉由多數片體嵌合
    組成可轉動之車體，達到組合玩具動態之功效；原告雖於異
    議提出附件，並分別於訴願及本件行政訴訟起訴時提出證物
    ，據以主張系爭案可轉動輪軸與輪子之嵌合技術手段早見於
    異議附件2公開之習知技術，乃將現有之板片沖製技術與附
    件2、5、7之車子造型直接轉用，係以其他先前技術來置換
    所得，僅將形狀稍微變更，實未具有功效之增進，與引證1
    案之差異在於轉軸係嵌入或插入之不同而已，自無進步性及
    新穎性可言等語。惟查原告迄未提出其公司型錄上圈選之實
    物供核，其於訴願階段所補充之資料(1)實品照片雖與異議附
    件2型錄上之產品完成品照片相同，然異議附件2型錄中未完
    成品細部印製字樣與異議附件3之未拼裝實品及訴願樣品中
    未拼裝之玩具車實品所揭示之字樣皆不相同，本難認渠等具
    有關聯性，自無從逕認兩者結構及實質功效係屬同一。且原
    告所稱引證案與系爭案為相同產品一節，經查引證案僅於前
    輪可滾動，後輪並無滾動，且該玩具車前輪滾動係將輪子樞
    設於軸桿再將軸桿兩穿過兩側支架之圓孔，其結構及技術內
    容均與系爭案不同，自難以證明系爭案不具新穎性。又系爭
    案藉由多數片體嵌合組成可轉動之車體，以達組合玩具動態
    效果，具功效之增進，非為熟習該項技術者所能輕易完成，
    而異議附件2、3、4、5、6、7等與系爭案並非屬相同結構及
    技術內容，殊難簡單組合而成系爭案，業經原處分審定理由
    (5)、(6)、(7)、(8)、(9)敘明甚詳，原告除於訴願時未對原處分
    認定引證6不得作為主張系爭案違反新穎性及進步性之論據
    一節加以爭執外，其於本件行政訴訟所提證物4、5、6皆屬
    新證據，因均為原異議階段所未提出者，亦未經被告發交參
    加人答辯並據以審查，自不得於行政訴訟階段作為原處分是
    否違法之論據，遑論證物4、5、6與異議附件2至8等件並無
    關聯性，殊難遽認系爭案為習知技術所能輕易完成而不具新
    穎性及進步性。況異議附件7係於系爭案申請後始公告，復
    無其他資料足證係早於系爭案申請前即已揭露，非屬系爭案
    申請前得知悉之既有技術，自難謂系爭案係運用申請前既有
    之技術與知識，且為熟習該項技術者所能輕易完成而不具進
    步性。從而被告以系爭案非運用引證資料既有之技術思想可
    輕易思及，不能以異議附件所引之習知技術證明系爭案不具
    新穎性或進步性，且亦未違反核准審定時專利法之規定，而
    為異議不成立之審定，揆諸首揭條文規定，並無違誤，訴願
    決定予以維持，亦無不合，原告徒執前詞，訴請撤銷訴願決
    定及原處分暨請求命被告應就系爭案作成異議成立之行政處
    分，為無理由，應予駁回。
據上論結，原告之訴為無理由，依行政訴訟法第218條、民事訴
訟法第385第1項前段、行政訴訟法第98條第3項前段，判決如主
文。
中    華    民    國    95    年     1    月   19     日
                    第四庭審判長  法    官  鄭忠仁
                                  法    官  畢乃俊
                                  法    官  林育如
上為正本係照原本作成。
如不服本判決，應於送達後20日內，向本院提出上訴狀並表明上
訴理由，如於本判決宣示後送達前提起上訴者，應於判決送達後
20日內補提上訴理由書（須按他造人數附繕本）。
中    華    民    國    95    年     1    月   19     日
                                  書 記 官  林惠堉


司法院資訊處製作；財團法人民間司法改革基金會備份。
